【裁判字號】    94,選上更(一),357
【裁判日期】    950622
【裁判案由】    違反公職人員選舉罷免法等
【裁判全文】
臺灣高等法院臺中分院刑事判決   94年度選上更(一)字第357號
檢  察  官  臺灣彰化地方法院檢察署檢察官
被      告  甲○○
上列上訴人因違反公職人員選舉罷免法等案件，不服臺灣彰化地
方法院中華民國93年11月21日第一審判決（92年度訴字第1418號
，起訴案號：臺灣彰化地方法院檢察署91年度偵續字第40號），
提起上訴，判決後經最高法院發回更審，本院判決如下：
    主  文
原判決關於甲○○部分撤銷。
甲○○免訴。
    理  由
一、公訴意旨略以：被告甲○○係民國87年第四屆立法委員選舉
    候選人，意圖散播於眾及使同為該屆立法委員選舉候選人即
    告訴人乙○○不當選，並基於毀損告訴人乙○○名譽之犯意
    ，在其文宣上引用共同被告洪維城、廖連國等人在中國時報
    上刊登之「敬告立委候選人乙○○無情、無義、絕情、冷血
    」等字樣之聲明啟事，毀損告訴人名譽，在文宣上中並有「
    謝先生您確經常跑到溪頭的米堤飯店去渡假，住六千元一夜
    的套房：：：。」之不實事項，在選區內散發，足以生損害
    於告訴人之名譽，並影響選民判斷之正確性，案經告訴人乙
    ○○訴請偵辦，因認被告甲○○與洪維城、陳文騰、廖連國
    、甲○○涉犯刑法第310條第2項之加重誹謗罪嫌及公職人員
    選舉罷免法第92條之意圖使候選人不當選而以文字傳播不實
    之事罪嫌，上開二罪係以一行為所為，為想像競合犯云云。
二、按案件曾經判決確定者，應諭知免訴之判決，刑事訴訟法第
    302條第1款定有明文。此項原則關於實質上一罪或裁判上一
    罪，均有其適用。連續犯係裁判上之一罪，其一部分犯罪事
    實曾經判決確定者，其效力當然及於全部，故檢察官復將其
    他部分重行起訴，亦應諭知免訴之判決，最高法院著有49年
    台非字第20號刑事判例。
三、經查：
(一)、被告甲○○為87年第四屆立法委員選舉彰化縣選區登記第十
    號候選人，前因意圖使同選區登記第八號候選人翁金珠不當
    選，與已成年不詳姓名者，基於概括之犯意聯絡，於所製作
    之文宣上標載，翁金珠係職業選舉家，龔斷民主資源，勾結
    國民黨排除異己，累積家族財富，出門豪華大賓士，入門地
    毯洋房豪宅等不實之事，並於87年11月24日起，連續多日在
    彰化縣境內散發，甲○○並於同年11月24日夜晚，在彰化市
    兒七公園對面空地自辦政見發表會會場，以演講方式傳播「
    外面說翁金珠是王永慶在支持」、「他們是利益共同體」、
    「翁金珠在彰化糟踏多少人，外面說是臺灣良心，我說豬狗
    禽獸不如」，於同年11月26日，在員林鎮中山公園自辦政見
    發表會，以同一方式傳播「她說她是臺灣良心，我說她是臺
    灣垃圾，我是講事實，這種人渣、垃圾」等不實之事，並均
    散發上開不實文宣，足以生損害於翁金珠。案經台灣彰化地
    方法院檢察署檢察官偵查起訴，原審法院以88年度訴字第66
    9號違反公職人員選舉罷免法等案件受理，審理後認被告係
    犯公職人員選舉罷免法第92條之候選人以演講傳播不實之事
    罪、連續犯刑法第309條第1項之公然侮辱罪，所犯上開二罪
    ，犯意各別，應予分論併罪，因諭知甲○○意圖使候選人不
    當選，以演講傳播不實之事，足以生損害於他人，處有期徒
    刑三月；又連續公然侮辱人，處拘役四十日。被告甲○○不
    服提起上訴，由本院以89年度上訴字第1385號違反公職人員
    選舉罷免法等案件受理，審理，認被告所為，雖同時觸犯公
    職人員選舉罷免法第92條及刑法第310條第2項之誹謗罪，然
    前者係後者之特別規定，依法規競合之法理，應適用公職人
    員選舉罷免法第92條之規定論處。並以被告與已成年之不詳
    姓名文宣製作者間，有犯意聯絡及行為分擔，為共同正犯，
    被告先後多次所為，時間緊接，犯構成要件相同之罪，顯係
    基於概括犯意，為連續犯，依刑法第56條規定，從一重之以
    文字、演講傳播不實之事論以一罪。公訴人就被告與不詳姓
    者間基於犯意聯絡製作、散發不實文宣等部分雖未起訴，因
    此部分與起訴部分間有裁判上一罪之關係，為起訴效力所及
    ，自得一併審理。將原審判決撤銷改判，諭知被告共同連續
    意圖使候選人不當選，以文字、演講傳播不實之事，足以生
    損害於他人處有期徒刑三月，褫奪公權一年。被告不服提起
    上訴，最高法院於90年3月1日以90年度台上字第1112刑事判
    決駁回上訴確定，業經調閱上開卷宗無訛。
 (二)、本案犯罪之手段，係被告在競選文宣上引用共同被告洪維
     城、陳文騰、廖連國於87年11月8日中國時報上所刊登之字
     樣，及記載告訴人乙○○跑到溪頭米堤飯店度假等不實事
     項，於第四屆立法委員競選期間，散布於眾，意圖使告訴
     人乙○○不當選。而上開判處罪刑確定之案件，除以演講
     方式散布不利於候選人翁金珠之消息外，亦以散布不實文
     宣之方式，意圖使候選人翁金珠不當選，其犯罪手段均相
     同。而被告甲○○同為第四屆立法委員同選區之候選人，
     於第四屆立法委員競選期間，連續以散布不實文宣、演講
     方式，打擊政治立場與被告相同之候選人乙○○、翁金珠
     ，其最主要目的係在使乙○○、翁金珠不當選，使自己當
     選。上開散布不利於乙○○、翁金珠不實文宣之犯行，顯
     係被告本於同一競選立法委員之計畫所為，其先後犯行自
     係基於概括犯意為之。而上開兩案被訴之犯行，均係被告
     於87年11月間第四屆立法委員競選期間所為，時間上緊接
     ，有連續犯裁判上一罪之關係。而被告散布不實文宣、演
     講方式，使候選人翁金珠不當選部分之犯行，已經法院判
     處罪刑確定，該部分犯行與本案之犯行，有連續犯裁判上
     一罪之關係，依上開刑事訴訟法第302條第1款規定，本案
     應諭知免訴之判決。原審未查，諭知被告無罪，尚有未洽
     。本案已據檢察官上訴，應由本院將原審判決撤銷，諭知
     被告甲○○免訴，並不經言詞辦辯論為之。
四、據上論斷，應依刑事訴訟法第369條第1項前段、第364條、
    第302條第1款、第307條，判決如主文。
中    華    民    國    95    年    6     月    22    日
               刑事第九庭  審判長法  官  陳  筱  珮
                                 法  官  康  應  龍
                                 法  官  趙  春  碧
上列正本證明與原本無異。
如不服本判決應於收受送達後十日內向本院提出上訴書狀，其未
敘述上訴之理由者並得於提起上訴後十日內向本院補提理由書（
均須按他造當事人之人數附繕本）。
                                 書記官  胡  美  娟
中    華    民    國    95    年    6     月    23    日
                                                      Ｆ


司法院資訊處製作；財團法人民間司法改革基金會備份。
